【裁判字號】    98,重上更(一),32
【裁判日期】    980515
【裁判案由】    殺人未遂
【裁判全文】
臺灣高等法院高雄分院刑事判決    98年度重上更(一)字第32號
上  訴  人  臺灣屏東地方法院檢察署檢察官
上  訴  人
即  被  告  乙○○
指定辯護人  本院公設辯護人  孫妙岑
上列上訴人因被告殺人未遂案件，不服臺灣屏東地方法院94年度
訴字第94號中華民國95年1 月10日第一審判決（起訴案號：臺灣
屏東地方法院檢察署93年度偵字第1530號），提起上訴，判決後
經最高法院發回更審，本院判決如下：
     主  文
原判決關於乙○○(即洪彰呈)部分撤銷。
乙○○（即洪彰呈）幫助傷害人之身體，處有期徒刑陸月，如易
科罰金，以銀元參佰元即新台幣玖佰元折算壹日；減為有期徒刑
參月，如易科罰金，以銀元參佰元即新台幣玖佰元折算壹日。
     事  實
一、乙○○（原名洪彰呈）與甲○○（同案被告，業經本院前審
    以殺人未遂罪判處有期徒刑六年，先行確定）係舊識；緣甲○○於民國93年3 月7 日9 時30分許，在屏東縣屏東市○○
    路上因騎機車時接聽行動電話又逆向行駛，致與丙○○所駕
    駛之機車險些發生擦撞，雙方因而起口角並生肢體衝突，甲○○不甘受辱，竟萌持兇器伺機施暴以報復之犯意，先電召
    乙○○前來，指示替其尾隨監控以確定丙○○去處，並告知
    乙○○伊要回家拿「傢伙」（本件係以類台語『傢司』之發
    音，意指兇器或工具之意）再隨後前往乙○○確認之丙○○
    住處，乙○○認知若其將丙○○住處透露予甲○○，而甲○○既特意回家取拿兇器找上丙○○，可預見其具傷害犯意，
    仍基於幫助甲○○傷害丙○○之意思，依囑尾隨跟監丙○○
    回家。未久，乙○○以電話告知甲○○丙○○住處位置並在
    該處等候甲○○，於當日9 時45分許，甲○○即騎乘機車到
    達屏東市○○路744 巷12弄9 之1 號丙○○住處前之巷口，
    丙○○之妻女戊○○○、己○○為免事態益增嚴重，乃上前
    請甲○○不要火氣太大，惟甲○○仍不聽勸告，拿出自備之
    開山刀1 把欲攻擊丙○○，丙○○見狀，隨即持自家之球棒
    1 支上前防禦。雙方於對抗過程中，甲○○竟萌生殺意，明
    知頭部為人體器官中樞及胸腔內有人體重要器官，以刀械朝
    人之頭部、胸腔部位刺擊揮砍，足以產生大量出血而致人於
    死，竟仍基於殺人之犯意，以手持之開山刀先砍丙○○之左
    胸1 刀，繼之揮砍之動作因丙○○以雙手阻擋而砍及丙○○
    之左手手腕，丙○○之子丁○○見此情形，旋即持鐵鏟1 支
    上前阻擋甲○○之刀子以保護丙○○，然該鏟子遭甲○○手
    握之開山刀砍斷後，甲○○復以刀子往丙○○之頭部砍殺2
    刀，丙○○至此因傷重而跌坐於地上，並受有左手腕割裂傷
    15公分、左胸壁割裂傷20公分、頭部割裂傷2 處（分別為10
    公分、15公分）等傷害，丁○○眼看父親傷重，立即以身抱
    護丙○○，而甲○○雖預見其接續揮砍丙○○之動作，將因
    此砍及丁○○，然此並不違背其殺人本意，故丁○○亦遭甲○○砍及背部，而受有背部割裂傷20公分及同時於抵抗中遭
    砍傷之右手指割裂傷2 公分之傷害。至此，甲○○因見丙○○已因傷重大量出血並跌坐地上，乃己意中止殺人行為，且
    持刀獨自騎乘機車逃離現場，而丙○○、丁○○經送醫急救
    後始倖免於死，乙○○則因目睹丙○○受傷慘狀，驚嚇之餘
    ，未及回神離開時，即為據報前往現場處理之員警當場查獲
    。
二、案經屏東縣警察局屏東分局報告臺灣屏東地方法院檢察署檢
    察官偵查起訴。
    理  由
一、訊據被告矢口否認幫助傷害犯行，辯稱：伊固受甲○○之請
    幫忙尾隨證人丙○○回家，並告知丙○○住處，但並不知甲○○要做什麼云云。惟查，被告對如何於案發當日應被告甲○○之要求尾隨證人丙○○返家，並以電話告知甲○○丙○○住處，且甲○○與被告於路上會合時，甲○○確實告知被
    告其要先回去拿「傢伙」等事實供認不諱；而受被告幫助之
    正犯甲○○如何委請被告協助跟監並向伊通報丙○○住處，
    其得以回家取出開山刀至丙○○住處，而於前揭時、地，以
    該開山刀砍傷被害人丙○○、丁○○等事實，亦據甲○○於
    原審中坦認在卷，核與證人丙○○、丁○○原審中指證情節
    大致相符；本案正犯甲○○持扣案之開山刀，由上而下朝證
    人丙○○之胸腔、頭部處揮砍，致其受有左胸壁割裂傷20公
    分、頭部割裂傷2 處（分別為10公分、15公分）、左手腕割
    裂傷15公等傷害，證人丁○○於保護其父親時，其背部遭被
    告甲○○砍殺，而受有背部割裂傷20公分之傷害，分別有其
    2 人之財團法人屏東基督教醫院診斷證明書各1 紙在卷可憑
    。本件共同被告即正犯甲○○殺人未遂犯行亦經本院判處罪
    刑確定，有本院95年度上訴字第449 號判決正本可按。參以
    被告於偵查時亦供述其當時有聽被告甲○○說遭證人丙○○
    毆打，其認為被告甲○○是要去找證人丙○○理論等語，矧
    被告之受甲○○臨時急召並受命尾隨丙○○，明知丙○○與
    甲○○間甫因肢體衝突發生嚴重不快，甲○○且因受敺而正
    處極度憤怒情緒，於衝突事已中止後竟仍召來被告代其尾隨
    丙○○，目的係欲確定丙○○行蹤欲對其有所報復甚明，且
    甲○○猶特意回家取拿「傢伙」，更極易認知甲○○報復意
    圖顯非止於口舌之「理論」，而係欲以兇器施暴滿足其報復
    情緒之意圖亦明，固無證據足認被告此時知情甲○○具殺人
    犯意（詳如後述），然已足徵被告乙○○明知被告甲○○有
    傷害證人丙○○之犯意，故其上開「不知道被告甲○○要做
    什麼」、「認甲○○要去找丙○○理論」之辯解，尚與事理
    有違，應非可採。是被告乙○○前開幫助傷害事證明確，犯
    行堪可認定。
二、本件共同被告即正犯甲○○殺人未遂犯行固經本院判處罪刑
    確定，有本院95年度上訴字第449 號判決正本可按；惟按幫
    助犯之成立，主觀上行為人須有幫助故意，客觀上須有幫助
    行為。而幫助犯係從屬於正犯而成立，並無獨立性，故幫助
    犯須對正犯之犯罪事實，具有共同認識而加以助力，始能成
    立，其所應負責任，亦以與正犯有同一認識之事實為限，若
    正犯所犯之事實，超過其共同認識之範圍時，則幫助者事前
    既不知情，自不負責；從犯對正犯行為所認識之內容，如與
    正犯所發生之事實不一致時，應僅就其所認識之範圍負責；
    刑法上之幫助犯，係對於犯罪與正犯有共同之認識，而以幫
    助之意思，對於正犯資以助力者而言。若於正犯之犯罪無共
    同之認識，則非幫助犯（最高法院75年度臺上字第1509號、
    84年度臺上字第5998、6475號、88年度臺上字第1270號判決
    參照）。亦即，幫助犯係幫助正犯犯特定之罪，故對於正犯
    之犯罪（即正犯之實行行為）須有認識，如其認識與事實不
    符時，仍以其所認識為準（此即屬「從犯過剩」問題）。經
    查：(一)本件被告自受甲○○急召前來與其會面，並應允幫忙
    尾隨丙○○以確認黃某行蹤後告知甲○○，其間均無證據足
    認甲○○有明告有殺人犯意。(二)被告固知情甲○○甫遭丙○○毆打而在憤怒情緒中，然亦知其衝突僅起於路途中突發之
    不快，衡情尚難逕認其衝突或不快程度已足讓嗣後應召前來
    跟監行蹤之被告知情必然產生取人性命之嚴重結果。(三)被告
    固經由甲○○告知回家取拿「傢伙」一節，然因受毆而萌生
    報復之意，其可能採取行徑，或止於言行恐嚇，或進而施加
    暴行、傷害，或進而重傷、殺人，亦可能事後因情緒平復或
    其他變數而取消報復之意，情況不一而足，然依本件被告所
    面臨情境，不管從其所所瞭解甲○○所受委屈程度、所受委
    屈原因、所受託幫忙之行為、所知甲○○所採取手段（回家
    取拿傢伙）綜合判斷，至少應可預見甲○○會「以傢伙傷人
    」，初不因甲○○有無明確告知其意圖，而影響本件被告犯
    意之認定。(四)被告固知甲○○一面託其跟監丙○○，一面回
    家取拿「傢伙」一節，然，係拿何「傢伙」，迄甲○○取出
    凶刀殺人之前，並無證據足認被告曾目睹該凶器，更無證據
    足認被告知甲○○回家係拿何「傢伙」，既不確知甲○○係
    欲拿何凶器，即無從依凶器種類據以推認其主觀上認知範圍
    ，本於罪疑惟輕法理，自不能據此推認被告有何幫助殺人之
    認知，(五)本件於甲○○最後與丙○○一家四人二度發生言語
    及肢體衝突時當場取出刀械行凶之前，無論是從甲○○已逸
    於外之言行舉止或被告與甲○○間之簡單互動情況本於經驗
    法則所生合理推論，確乏具體事證足認被告可預見程度已達
    可認知必「以傢伙重傷人或殺人」之程度，於甲○○行凶殺
    人之際，被告固在場，亦未參與聯手或給予助力，行凶事畢
    更未與甲○○一同逃逸而仍坦然留在現場，益見本件最後發
    生之殺人結果並非被告幫助時所認知範圍。(六)本件殺人事實
    之發生，同案被告即正犯甲○○迭為辯陳：伊無殺人犯意，
    伊是看到被害人丙○○、丁○○分別拿球棒和鐵鏟出來，因
    為氣不過，才拿刀揮砍等語。此一辯陳固經證人丙○○否認
    有持球棒抵抗被告甲○○之攻擊；然上開甲○○之辯詞核與
    本件被告乙○○迭為供承：當日證人丙○○確時有持球棒等
    情節相符，參以甲○○案發後於當日至寶建醫院就診時，其
    受有左上顎臉部裂傷約5 公分、兩上肢多處挫傷及擦傷等傷
    害，且自訴其遭棒球棍打傷之情，有卷附之寶建醫院93年3
    月9 日診斷證明書1 紙及病歷1 份可稽，且原審依職權函詢
    寶建醫院被告甲○○所受傷勢可能為何物所造成，經寶建醫
    院函覆稱其傷勢有可能為鈍器所造成等語，有該院94年7 月
    7 日（九四）寶建醫字第4685號函1 紙附卷可按，再觀證人
    庚○○即當日至現場處理之員警於審理時到庭結證稱其將被
    告乙○○帶回派出所作筆錄時，乙○○有打電話找被告甲○○，但是找不到人，所以其才出去找被告甲○○等語，及證
    人辛○○即製作被告乙○○警詢筆錄之員警亦到庭具結證稱
    乙○○於警詢時，確實自始就供述對方其中1 人持球棒，另
    1 人持鐵鏟之情形等語，乙○○與甲○○案發當日應無串供
    之機會，而本件雖在案發現場無扣得任何球棒，然依上開說
    明，前開鐵鏟遭被告甲○○打斷後應分離為鐵棍及鐵鏟頭，
    惟案發現場據上開證人庚○○、辛○○證述亦無留有該斷裂
    之鐵鏟頭，則該現場無發現球棒，並不足以證明證人丙○○
    當時未持球棒抵抗被告甲○○。是正犯甲○○堅稱證人丙○○確實持球棒抵抗一節應屬實情，則顯見甲○○之殺人犯意
    應是在其回家取得開山刀回到丙○○住處附近，因丙○○一
    家四口當面之對其質問，再度與其家人起爭執當時方萌生無
    訛，自難認於電話令被告前來與其會面並委請被告代其跟監
    丙○○當時即已確然萌生殺人犯意，則被告之依囑跟監並通
    報丙○○行蹤時亦無證據足認已然知情甲○○殺人之犯意。
    (七)綜上所述，被告乙○○雖知被告甲○○欲攜帶「傢伙」前
    往證人丙○○住處，惟其事先對被告甲○○係要攜帶前揭具
    致命殺傷力之開山刀之舉並不知情，而僅認知被告甲○○有
    傷害證人丙○○之意思無訛。揆諸上揭說明，被告既對被告
    甲○○上開殺人犯意無共同認識，而殺人結果又當然包含傷
    害之情形，則被告乙○○所應負責任，亦以與被告甲○○有
    同一認識之事實為限，故被告甲○○所犯之殺人事實，超過
    其等共同認識之範圍時，被告乙○○事前既不知情，自不負
    責，亦即被告乙○○對被告甲○○行為原所認識之傷害內容
    ，與被告甲○○所為之殺人事實不一致時，仍僅就其所認識
    之傷害範圍負責，且因其並無參與實施傷害證人丙○○、丁○○之行為，故應僅論被告乙○○幫助傷害罪。此外，本院
    亦查無其他積極證據足資證明被告乙○○確有公訴人所指之
    幫助殺人犯意，自不能遽入被告乙○○幫助殺人未遂罪，併
    此敘明。
三、被告本於主觀上認知甲○○有傷害人之意思，仍應允其所請
    尾隨丙○○並告知甲○○丙○○住處而幫助李逸洋順遂其傷
    人行為，核係犯刑法第30條第1 項、第277 條第1 項之幫助
    傷害罪。公訴意旨認被告乙○○所為應依幫助殺人未遂罪處
    斷，尚有未洽，惟起訴之社會基本事實相同，爰依法變更起
    訴法條。被告以一幫助傷害行為使正犯得以傷及丙○○、丁○○二人，侵害二身體法益，正犯係一行為觸犯二罪名，屬
    想像競合犯，被告亦應從屬於正犯而依想競合犯從一幫助傷
    害罪處斷。被告乙○○原意在幫助被告甲○○傷害他人身體
    ，而僅施加助力，未參與實施傷害之行為，爰依刑法第30條
    第2 項規定減輕其刑。
四、被告乙○○幫助傷害犯罪事證既明，原審法院對其論罪科刑
    固非無見。惟查：(一)本件正犯甲○○傷（殺）及二人，致二
    人身體法益受損，均因被告一幫助行為所致，被告亦應成立
    想像競合犯而從一幫助傷害罪處斷，原判決理由未予論及，
    自有未合。(二)本件被告犯罪時間係96年4 月24日以前，符合
    中華民國九十六年罪犯減刑條例減刑規定，原判決未及審酌
    致未依法減輕其宣告刑二分之一，亦有未合。檢察官上訴意
    旨認原判決量刑太輕及被告上訴意旨否認犯罪固均無理由，
    但原判決既有上開可議之處，自應由本院撤銷改判。審酌被
    告本件行為時甫年滿18歲，智慮尚淺，其幫助犯罪行為所參
    與程度非重，致被害人傷害程度所幸未達被害人致命等情，
    爰量處如主文第二項所示之宣告刑，並諭知易科罰金折算標
    準。被告犯罪時間在96年4 月24日以前，符合中華民國九十
    六年罪犯減刑條例減刑規定，減輕其宣告刑二分之一，並諭
    知減刑後之易科罰金折算標準。
五、法律適用之比較：修正後刑法第2 條第1 項規定：「行為後
    法律有變更者，適用行為時之法律。但行為後之法律有利於
    行為人者，適用最有利於行為人之法律」。被告行為後，刑
    法第33、第41條業於民國94年1 月7 日修正公布，並於95年
    7 月1 日施行。按依修正前刑法第33條第1 項第5 款規定：
    「罰金：一元以上。」，修正後刑法第33條第1 項第5 款規
    定：「罰金：新台幣一千元以上，以百元計算之。」，比較
    新舊法之規定，行為後之新法並未較有利於被告。又依修正
    前（行為時）刑法第41條第1 項前段規定易科罰金，得以1
    元以上3 元以下折算壹日，又依被告行為時之易科罰金折算
    標準，修正前罰金罰鍰提高標準條例第2 條前段（現已刪除
    ）規定，就其原定數額提高為100 倍折算1 日，則本件行為
    時之易科罰金折算標準，至多以銀元300 元折算1 日，經折
    算為新臺幣後，應以新臺幣900 元折算為1 日。惟修正後刑
    法第41條第1 項前段則規定易科罰金，得以新臺幣一千元、
    二千元、三千元折算壹日，以舊法有利被告。另按刑法施行
    法於95年6 月14日修正，95年7 月1 日生效，其中第1 條之
    1 規定：「中華民國94年1 月7 日刑法修正施行後，刑法分
    則編所定罰金之貨幣單位為新臺幣。94年1 月7 日刑法修正
    時，刑法分則編未修正之條文定有罰金者，自94年1 月7 日
    刑法修正施行後，就其所定數額提高為30倍。但72年6 月26
    日至94年1 月7 日新增或修正之條文，就其所定數額提高為
    3 倍。」，經與行為時法律即罰金罰鍰提高標準條例第1 條
    比較結果，並無有利於被告，是就被告所犯刑法第349 條所
    定罰金數額之提高標準，應適用行為時罰金罰鍰提高標準條
    例第1 條前段之規定。又按行為後法律有變更者，依修正前
    刑法第2 條第1 項之規定，以適用裁判時法為原則，如行為
    時法有利於行為人，則例外適用行為時法；依修正後刑法第
    2 條第1 項規定，以適用行為時法為原則，惟如裁判時法有
    利於行為人，則例外的適用裁判時法。以往實務見解，認原
    判決未及比較適用新舊法時，上訴後，雖比較結果以舊法有
    利於行為人，而原判決別無其他撤銷事由，本應由本院以此
    為由撤銷改判。惟修正後之規定係以適用行為時法為原則，
    因此本件原判決雖有未及比較適用之情形，然上訴本院後，
    經比較新舊法，行為後之法律並非較有利於行為人，仍應適
    用行為時法，則原判決適用行為時法即無不當，就此部分瑕
    疵自不構成撤銷事由，附此敘明。
據上論斷，應依刑事訴訟法第299 條第1 項前段、第300 條，刑
法第2 條第1 項前段、第30條、第277 條第1 項、第55條前段，
修正前刑法第41條第1 項前段，（已刪除）罰金罰鍰提高標準條
例第1 條前段、第2 條，中華民國九十六年減刑條例第2 條第1
項第3 款、第7 條、第9 條，現行法規所定貨幣單位折算新台幣
條例第2 條，判決如主文。
本案經檢察官郭振昌到庭執行職務。
中    華    民    國    98    年    5     月    15    日
              刑事第八庭    審判長法  官  洪兆隆
                                  法  官  陳志銘
                                  法  官  李政庭
以上正本證明與原本無異。
如不服本判決應於收受本判決後10日內向本院提出上訴書狀，其
未敘述上訴理由者，並得於提起上訴後10日內向本院補提理由書
狀（均須按他造當事人之人數附繕本）「切勿逕送上級法院」。
中    華    民    國    98    年    5     月    15    日
                                  書記官  陳靖華
附錄本案論罪科刑法條：
中華民國刑法第277 條第1 項 (普通傷害罪)
傷害人之身體或健康者，處3 年以下有期徒刑、拘役或1 千元以
下罰金。


司法院資訊處製作；財團法人民間司法改革基金會備份。
